最高法院刑事判決　　　　　　九十六年度台上字第四七九三號
上 訴 人　台灣高等法院台南分院檢察署檢察官
被　　告　甲○○
選　　任
辯 護 人　黃清濱律師
　　　　　陳國樟律師
上列上訴人因被告業務過失致人於死案件，不服台灣高等法院台
南分院中華民國九十六年四月二十六日第二審判決（九十三年度
醫上訴字第八六八號，起訴案號：台灣嘉義地方法院檢察署九十
一年度偵字第二○九九號），提起上訴，本院判決如下：
    主  文
原判決撤銷，發回台灣高等法院台南分院。
    理  由
本件原判決係以公訴意旨略稱：被告甲○○係嘉義市○○路五三
九號「財團法人嘉義基督教醫院」（下稱嘉義基督教醫院）急診
室醫師，為從事業務之人。緣黃龔綿於民國八十九年十二月二十
日上午因昏倒送該醫院急診，由被告對黃龔綿做完心電圖、生化
檢查、肝功能、腎臟、白紅血球等檢查後，明知心電圖紀錄上顯
示黃龔綿有心肌梗塞症狀，電腦並建議做進一步之臨床測試，被
告應注意，卻疏未注意上開電腦之警示，逕認其非心肌梗塞情形
，且未做進一步測試，即讓黃龔綿於同日晚上出院，致黃龔綿返
家後，於翌（二十一）日上午九時二十七分，即因心律不整、心
因性猝死，因認被告涉犯刑法第二百七十六條第二項業務過失致
人於死罪嫌。經審理結果，認為不能證明被告犯罪，因而撤銷第
一審所為科刑之判決，改判諭知被告無罪。固非無見。
惟查：(一)、原判決於理由內係以行政院衛生署醫事審議委員會（
下稱醫審會）第一次至第四次之鑑定意見雖認為：「既然心電圖
顯示有心肌梗塞之可能性，醫師甲○○應加做抽血檢驗心臟酵素
濃度或留院續觀察診治，較為妥適」、「王醫師（即被告）在留
觀病患三小時以後，應該再做第二次心電圖比較，甚至抽血檢查
心肌酵素，來輔助診斷」、「王醫師應在病患離院前再作一張心
電圖，並抽血檢驗心肌酵素，較為妥當」、「本件案例無胸部Ｘ
光檢查，亦無過去病史資料，可以證明病患有長期肺氣腫。即使
有肺氣腫，看到這樣的心電圖，在心悸合併暈厥的病患，醫師仍
應再作第二張心電圖的比較，以排除急性心肌梗塞的可能。若無
心肌梗塞，亦應再做肺部掃瞄，以確認有無肺栓塞發生。故不宜
將這樣的心電圖變化全然以慢性肺氣腫解釋，而排除心肌梗塞及
肺栓塞的可能性」等語。但其第一次鑑定意見係以：「本案之關
鍵在於急診心電圖是否有急性心肌梗塞的證據」、「無法排除病
患此次心肌梗塞之可能性」，因此尚不能認黃龔綿係因急性心肌
梗塞就診之證據。其第二次鑑定意見，認為「的確，一張心電圖
沒辦法立即診斷急性心肌梗塞」、其第五次鑑定意見，認為「將
黃龔綿之心電圖解讀為非急性心肌梗塞，並非錯誤」。而依國立
台灣大學醫學院之鑑定意見，認黃龔綿如有心肌梗塞，應以陳舊
性心肌梗塞較為可能，渠非因急性心肌梗塞而就診，此陳舊性心
肌梗塞係心臟功能處於穩定，並非急症，故不須急救。若病情穩
定，可以藥物控制及門診追蹤，黃龔綿於急診時其心跳每分鐘達
一○五次，嗣於做心電圖時心跳每分鐘為九十三次，足見病情已
獲改善，生命現象穩定，則被告在黃龔綿離院時，囑其至心臟科
門診追蹤治療，倘病情變壞，應儘快返回急診，因認所為各項醫
療處置並無違反一般急診室醫師之醫療常規，而為對渠有利之認
定。然醫審會第一次鑑定意見雖謂本案之關鍵在於急診心電圖是
否有急性心肌梗塞之證據，但亦以其心電圖電腦報告及醫師張瑞
月之判讀，認既無法排除病患此次心肌梗塞之可能性，自應加作
抽血檢驗心臟酵素濃度或留院觀察診治，較為妥適。而證人張瑞
月於偵查中亦證稱依黃龔綿之急診心電圖判讀，可能渠有陳舊性
心肌梗塞，非急性，機器上亦建議做臨床測試，伊懷疑係陳舊性
下壁心肌梗塞，若是伊，伊會再作測試等語（見發查卷第三十四
頁背面、第三十五頁、第四十五頁）。另醫審會第二次鑑定意見
亦認依黃龔綿之急診心電圖固不能立即診斷有急性心肌梗塞，但
卻顯示渠可能曾經有過下壁心肌梗塞，亦可能還正在心肌缺氧，
被告在留觀黃女三小時後，應再作第二次心電圖比較，甚至抽血
檢查心肌酵素，來輔助診斷（見一審卷第八十八頁）。其第三次
鑑定意見復以檢視黃龔綿八十八年十一月二十日及八十九年七月
二十五日在長庚紀念醫院所做兩張心電圖，發現其胸前導程（V1
-4）Ｔ波倒轉（八十八年十一月二十日），可恢復正立（八十九
年七月二十五日），嗣在嘉義基督教醫院又呈現廣泛性（V1-6）
倒轉，顯示其很可能還是有心肌缺氧問題，乃認被告在黃女離院
前再作一張心電圖，並抽血檢驗其心肌酵素，較為妥當（見一審
卷第二一○頁背面、第二一一頁）。其第四次鑑定意見且謂本件
案例無胸部Ｘ光檢查，亦無過去病史資料，可以證明病患有長期
肺氣腫。即使有肺氣腫，看到這樣的心電圖，在心悸合併暈厥的
病患，醫師仍應再作第二張心電圖的比較，以排除急性心肌梗塞
的可能。若無心肌梗塞亦應再做肺部掃瞄，以確認有無肺栓塞發
生。故不宜將這樣的心電圖變化全然以慢性肺氣腫解釋，而排除
心肌梗塞及肺栓塞的可能性等語（見一審卷第二五七頁）。再依
其第六次鑑定意見，認六小時後的心肌酵素正常，才可排除急性
心肌梗塞的可能，但病人的症狀表現不典型，心電圖之胸前Ｔ波
倒轉並非專一性，臨床診斷變得十分困難，即使是心臟專科醫師
也可能無法即時把病看出來，此時唯有留觀再作進一步檢查，以
確認診斷，才符合一般醫療常規（見原審卷(二)第二十二頁）。如
此，被告於黃龔綿前往急診當日，除對其做一張心電圖及一般生
化、肝功能檢查外，倘如乃夫乙○○所指，並未要求黃女留院觀
察，做進一步診斷確認，即要其離院，致渠返家翌日上午猝然死
亡，此急診處置是否無悖於一般醫療常規，而與黃女於急診翌日
之心因性猝死，毫無關聯？似非全然無疑。原判決對上開醫審會
之鑑定意見及醫師張瑞月之供證未加詳酌，徒以上開情由遽認被
告之急診處置已符合一般醫療常規，並無疏失，既嫌理由不備，
且所為論斷與上開醫審會鑑定意見不儘相符，亦有證據上理由矛
盾之違法。(二)、黃龔綿之夫乙○○於第一審及原審一再指稱急診
當日伊有要求被告再檢查清楚一點，被告表示黃女之情形沒問題
，要其離院返家，當時伊朋友醫師林瑞貞有在場，亦認黃女胸口
會痛，還不能回家等語（見一審卷第一○六、三三○頁、原審卷
(二)第一三一頁），此為被告所否認，事關被告本件急診處置是否
失當，乃至本件罪責成否之認定，因雙方各執一詞，檢察官及被
告因之均聲請傳訊林瑞貞到庭作證（告訴人亦為相同意見之陳述
），雖該證人經第一審及原審兩度予以傳訊，均提出診斷證明書
，以其身體罹病，不便遠行為由，而未到庭（見一審卷第三○七
頁、原審同上卷第一九六頁），嗣並經告訴代理人、被告同意捨
棄傳訊，然法院基於真實之發現及公平正義之維護，既認有為該
調查必要，原不受其捨棄聲明之拘束。且該證人縱有不能到場情
形，法院既得依刑事訴訟法第一百七十七條第一、二項規定，於
聽取當事人及辯護人意見後，就其所在或於其所在地法院訊問之
，其兩地間倘有聲音影像相互傳送設備，而經法院認為適當者，
亦得以該設備為之，是其並無不能調查情事，原審未加調查，遽
為無罪之判決，其證據調查職責仍嫌未盡。以上，或係檢察官上
訴意旨所指摘，或為本院得依職權調查之事項，應認原判決有撤
銷發回之原因。
據上論結，應依刑事訴訟法第三百九十七條、第四百零一條，判
決如主文。
中　　華　　民　　國　九十六　年　　九　　月　　六　　日
                      最高法院刑事第七庭
                          審判長法官  張　淳　淙
                                法官  劉　介　民
                                法官  張　春　福
                                法官  蔡　彩　貞
                                法官  林　俊　益
      本件正本證明與原本無異
                                      書  記  官
中　　華　　民　　國　九十六　年　　九　　月　 十三 　日
                                                      Ｑ
